【裁判字號】    98,交聲,1057
【裁判日期】    990507
【裁判案由】    聲明異議
【裁判全文】
臺灣臺南地方法院交通事件裁定        98年度交聲字第1057號
移送機關    交通部公路總局嘉義區監理所臺南監理站
異議人即
受處分人    甲○○
上列異議人即受處分人因違反道路交通管理處罰條例案件，對於
交通部公路總局嘉義區監理所臺南監理站民國98年8 月19日所為
之裁決處分（處分案號：嘉監南字第裁74-S00000000號），聲明
異議，本院裁定如下：
    主  文
原處分關於罰鍰新臺幣陸仟元部分撤銷，發回交通部公路總局嘉
義區監理所臺南監理站。
其餘異議駁回。
    理  由
一、原處分意旨略以：異議人即受處分人甲○○（下稱異議人）
    於民國98年6 月25日20時50分許，駕駛車牌號碼UBA-328 號
    輕型機車，沿臺南市○○路由東往西方向行駛，駛至文南路
    交岔路口處時，不慎撞及對向由曾國翔所騎乘之腳踏車，致
    其受有頭部外傷併頭皮擦傷、左下肢淺撕裂等傷害後，未保
    持現場，亦未通知警察機關處理或留下任何資料而逃逸之違
    規行為，經臺南市警察局第六分局警員製單舉發，嗣經移送
    機關即交通部公路總局嘉義區監理所臺南監理站依道路交通
    管理處罰條例第62條第3 項、第4 項前段、第67條第3 項等
    規定，裁處異議人罰鍰新臺幣（下同）6,000 元，吊銷駕駛
    執照，1 年內禁考等處分。
二、本件聲明異議意旨略以：異議人見被害人受傷倒地並發生抽
    搐現象，馬上呼請路人代為叫救護車，並親自施行急救，待
    被害人清醒後詢問家中電話，第一時間打電話告知被害人父
    親事故發生地點及經過，待救護車抵達並施以檢查後，異議
    人認被害人無大礙且已送醫觀察，始自認倒楣離開，異議人
    自始至終皆無肇逃之犯意，為此聲明異議等語。
三、按汽車駕駛人駕駛汽車肇事致人受傷或死亡者，應即採取救
    護措施及依規定處置，並通知警察機關處理，不得任意移動
    肇事汽車及現場痕跡證據，違反者處3,000 元以上9,000 元
    以下罰鍰；前項駕駛人肇事致人受傷而逃逸者，吊銷其駕駛
    執照，1 年內不得考領駕駛執照，道路交通管理處罰條例處
    罰條例第62條第3 項、第4 項前段及第67條第3 項分別定有
    明文。又按發生道路交通事故，駕駛人或肇事人應先為下列
    處置：一、事故地點在車道或路肩者，應在適當距離處豎立
    車輛故障標誌或其他明顯警告設施，事故現場排除後應即撤
    除。二、有受傷者，應迅予救護，並儘速通知消防機關。三
    、發生火災者，應迅予撲救，防止災情擴大，並儘速通知消
    防機關。四、不得任意移動肇事車輛及現場痕跡證據。但無
    人傷亡且車輛尚能行駛，或有人受傷且當事人均同意移置車
    輛時，應先標繪車輛位置及現場痕跡證據後，將車輛移置不
    妨礙交通之處所。五、通知警察機關。但無人受傷或死亡且
    當事人當場自行和解者，不在此限。道路交通事故處理辦法
    第3 條定有明文。是汽車駕駛人，駕駛汽車肇事致人受傷或
    死亡者，即負有(1)應即採取救護措施及依規定處置。(2)通知
    警察機關處理。(3)不得任意移動肇事汽車及現場痕跡證據之
    義務，如該汽車駕駛人有違背上述任一義務者，即可處3,00
    0 元以上9,000 元以下罰鍰。
四、經查：
(一)異議人於98年6 月25日20時50分許，駕駛車牌號碼UBA-328
    號輕型機車，沿臺南市○○路由東往西方向行駛，駛至文南
    路交岔路口處時，不慎撞及對向由曾國翔所騎乘之腳踏車，
    致其受有頭部外傷併頭皮擦傷、左下肢淺撕裂等傷害後，未
    保持現場，亦未通知警察機關處理或留下任何資料而逃逸之
    違規行為，經臺南市警察局第六分局警員製單舉發等情，有
    臺南市警察局98年7 月21日南市警交字第S00000000 號舉發
    違反道路交通管理事件通知單1 紙在卷可稽。
(二)其次，上開事實，業據異議人於其被訴公共危險罪一案（臺
    灣臺南地方法院檢察署98年度偵第12046 號）偵查中坦認其
    確有肇事逃逸之犯行，核與證人曾國翔、曾祥敏證述情節相
    符，復有道路交通事故現場圖、道路交通事故調查報告表 (
    一)、(二)各1 份、郭綜合醫院診斷證明書1紙、道路交通事
    故現場蒐證照片暨車損照片12幀附於該案警卷可稽，復經本
    院依職權調閱上開偵查全卷核閱無誤，堪認上情屬實。另異
    議人復於該案98年9 月29日偵查中供承：「我有請路人幫我
    叫救護車並報警，但我沒有等警察來就離開了」等語明確（
    見前開偵查卷第11頁），益徵異議人於前揭、時地駕駛車牌
    號碼UBA-328 號輕型機車致曾國翔受傷後竟未停留現場等候
    員警處理或留有任何聯絡資料，即擅自將車輛駛離，其顯有
    肇事致人受傷而逃逸之事實，已堪認定。是異議人辯稱其無
    肇事逃逸之故意云云，顯非可採。
(三)惟按95年2 月5 日生效之行政罰法第26條第1 項規定，一行
    為同時觸犯刑事法律及違反行政法上義務規定者，依刑事法
    律處罰之。但其行為應處以其他種類行政罰或得沒入之物而
    未經法院宣告沒收者，亦得裁處之。究其立法目的，無非以
    一行為同時觸犯刑事法律及違反行政法上義務規定時，由於
    刑罰與行政罰同屬對不法行為之制裁，而刑罰之懲罰作用較
    強，故依刑事法律處罰，即足資警惕時，實無一事二罰再處
    行政罰之必要，且刑事法律處罰，由法院依法定程序為之，
    較符合正當法律秩序，應予優先適用，但罰鍰以外之沒入或
    其他種類行政罰，因兼具維護公共秩序之作用，為達行政目
    的，行政機關仍得併予裁處。
(四)復按被告所犯為死刑、無期徒刑或最輕本刑3年以上有期徒
    刑以外之罪，檢察官參酌刑法第57條所列事項及公共利益之
    維護，認以緩起訴為適當者，得定1 年以上3 年以下之緩起
    訴期間為緩起訴處分，其期間自緩起訴處分確定之日起算。
    又被告於緩起訴期間內，有下列情形之一者，檢察官得依職
    權或依告訴人之聲請撤銷原處分，繼續偵查或起訴：一、於
    期間內故意更犯有期徒刑以上刑之罪，經檢察官提起公訴者
    。二、緩起訴前，因故意犯他罪，而在緩起訴期間內受有期
    徒刑以上刑之宣告者。三、違背第253 條之2 第1 項各款之
    應遵守或履行事項者，刑事訴訟法第253 條之1 第1 項、第
    253 條之3 第1 項分別定有明文。準此，被告經檢察官為「
    緩起訴」處分者，於「緩起訴」之猶豫期間內，其最後是否
    會被檢察官提起公訴，猶懸而未定，意即「緩起訴」處分於
    猶豫期間內尚未具有實質之確定力，檢察官於期間內，可對
    被告繼續觀察，此時若被告顯無反省警惕之情或根本欠缺反
    省警惕之能力，檢察官仍得依職權或依告訴人之聲請，將被
    告「緩起訴」處分撤銷。而行政罰法第26條第2 項規定經「
    不起訴處分或為無罪、免訴、不受理、不付審理」之裁判確
    定者，始得依違反行政法上義務規定裁處之規定，雖不包括
    「緩起訴」處分在內，然「緩起訴」處分之最終使被告免於
    刑事訴追之效果，與「不起訴」處分效果相同，且依行政罰
    法第26條第2 項之立法意旨，亦必須待緩起訴處分實質確定
    時，被告才最終地確定免於受刑事訴追，原處分機關始得為
    行政裁罰，亦即在緩起訴期間內即猶豫期間期滿前，該緩起
    訴處分仍有被撤銷之可能，此時行政機關若依法為行政裁決
    ，將使受處分人有同時遭受行政處罰及刑事訴追之危險，因
    此，行政機關不得就同一事由裁處行為人罰鍰處分，交通法
    庭亦同（臺灣高等法院暨所屬法院98年度法律座談會刑事類
    第24號結論參照）。
(五)查原處分機關固以異議人有肇事致人受傷，未保持現場，亦
    未通知警察機關處理或留下任何資料而逃逸之違規行為，於
    98年8 月19日裁處異議人罰鍰6,000 元，並吊扣駕駛執照，
    1 年內禁考，然異議人因同一行為另經警察機關以涉犯刑法
    第185條之4之肇事逃逸罪嫌，移送臺灣臺南地方法院檢察署
    檢察官偵辦，嗣經臺灣臺南地方法院檢察署檢察官於98年9
    月29日以98年度偵字第12046 號為緩起訴處分，諭知緩起訴
    猶豫期間為1 年，並應於本件緩起訴處分確定後，向指定之
    公益團體支付2 萬元，該案經依職權送請再議後，經臺灣高
    等法院臺南分院檢察署於98年10月19日為駁回再議處分確定
    ，故緩起訴猶豫期間自98年10月19日起至99年10月18日止等
    情，有臺灣臺南地方法院檢察署檢察官98年度偵字第12046
    號執行緩起訴處分命令通知書、臺灣臺南地方法院檢察署檢
    察官98年度偵字第12046 號緩起訴處分書及臺灣高等法院臺
    南分院檢察署98年度上職議字第4108號處分書各1 份在卷足
    憑，是異議人因同一肇事逃逸行為同時觸犯刑事法律及違反
    行政法上義務，其刑事部分業經檢察官為處分緩起訴，且異
    議人已依限於99年4 月16日捐款2 萬元與財團法人犯罪被害
    人保護協會臺灣臺南分會，有臺灣土地銀行存摺類存款憑條
    1 紙附卷足參，則在緩起訴處分期間尚未屆滿而實質確定前
    ，仍有被撤銷依法追訴之可能，基於「一事不二罰」之行政
    罰原則，原處分機關是否能再對異議人依法裁處罰鍰，尚未
    可知。
五、綜上所述，異議人於前揭時、地，駕駛上開自小客車發生交
    通事故致人受傷後，確有未保持現場，亦未通知警察機關處
    理或留下任何資料而逃逸之行為，雖可認定，然異議人就同
    一違規行為既經檢察官為緩起訴處分，依前揭說明，在緩起
    訴處分猶豫期間尚未屆滿前，仍有被撤銷依法追訴之可能。
    從而，移送機關逕對異議人裁處罰鍰6,000 元部分，即有違
    誤，應將原處分罰鍰部分撤銷，並發回原處分機關，待上開
    緩起訴處分期滿而未經撤銷後，另為適法之處分。至於原處
    分對異議人為吊銷異議人駕駛執照，1 年內禁考之處分部分
    ，係罰鍰以外對於預防再犯之行政罰，乃為維護道路交通用
    路權人之生命、身體之安全法益，加強救護，減少被害人之
    死傷，促使駕駛人於肇事後，能對被害人即時救護，依行政
    罰法第26條第1 項但書之規定，得裁處之，是移送機關此部
    分之裁決，於法並無違誤。從而，此部分之異議並無理由，
    應予駁回。
六、據上論斷，應依道路交通管理處罰條例第87條第2 項、道路
    交通案件處理辦法第19條、第20條前段，裁定如主文。
中    華    民    國    99    年    5     月    7     日
                        交通法庭  法  官  鄭燕璘
以上正本證明與原本無異。
如不服本裁定應於送達後5日內向本院提出抗告狀（應附繕本）
。
                                  書記官  蔡明峰
中    華    民    國    99    年    5     月    7     日

司法院資訊處製作；財團法人民間司法改革基金會備份。
